【裁判字號】    90,簡上,162
【裁判日期】    900829
【裁判案由】    清償借款
【裁判全文】
臺灣板橋地方法院民事判決  九十年度簡上字一六二號
    上  訴  人  甲○○
    訴訟代理人  丙○○
    被上訴人    保證責任金門縣信用合作社
    法定代理人  乙○○
右當事人間請求清償借款事件，上訴人對於中華民國九十年四月二十七日臺灣板橋地
方法院板橋簡易庭八十九年度板簡字第二一六二號第一審判決提起上訴，本院判決如
左：
    主  文
上訴駁回。
第二審訴訟費用由上訴人負擔。
    事  實
甲、上訴人方面：
一、聲明：求為判決：(一)原判決廢棄。(二)駁回被上訴人在第一審簡易之訴及假執行之
          聲請。
二、陳述：除與原判決記載相同者，茲引用之外，補稱：
    （一）緣上訴人於七十五年八月二十二日向被上訴人借貸新台幣（以下同）三十
          萬，約定到期日為七十六年八月二十二日。因當時上訴人經商，無法於到
          期日歸還所欠之款，故乃分期攤還之請求，經該社同意以每月五千元清償
          ，違約金全部優免，故上訴人自七十六年十二月間，開始按月攤還五千元
          ，至七十七年八月間，接到該社帳卡，了解該將社將上訴人還款作不適當
          之計算方式，而與被上訴人發生爭執，後經該社同意還款部分先行扣還本
          金，上訴人乃同意七十八年十二月份起，按前約定每月還五千元，從未間
          斷。
    （二）該筆貸款至八十一年三月二十八日計還款十八萬元，上訴人確實於八十一
          年四月間，委任上訴人之夫即上訴人訴訟代理人丙○○與被上訴人法定代
          理人乙○○接洽，並了解還款情形，因上訴人之前還款信用一直都很良好
          ，故兩造就本件借款上訴人再清償被上訴人二十萬，即可結案，達成協議
          。上訴人乃於八十一年五月十五日匯款十萬元，並於同年十二月四日委託
          丙○○親自帶九萬元至被上訴人處辦理還款手續。詎繳完之後，被上訴人
          竟然拒絕返還借據，並稱上訴人尚有餘款未清，丙○○隨即與乙○○理論
          ，當時據乙○○稱，因他未與該社承辦人取得協議，請上訴人受任人先返
          回台灣，伊會將此事作完善處理。衡之常理，上訴人若與乙○○無上開約
          定，則上訴人每月按時還款五千元，何會一次還清，故證人乙○○於原審
          之證言顯然不實。
三、證據：除援用第一審所提證據外，補提被上訴人七十六年金信業字第一一六號函
    、被上訴人職員林禮智來信、存證信函、繳還利息明細（以上均影本）各一件為
    證，並聲請傳訊證人乙○○對質。
乙、被上訴人方面：
一、聲明：求為判決：如主文第一項所示。
二、陳述：除與原判決記載相同者，茲引用之外，補稱：
    （一）查上訴人於領受本件貸款之後迄到期日，其間繳息情形並不正常。屆期時
          ，亦未依約清償本金，旋並向被上訴人申請，請求同意其分期攤還貸款本
          息。案經被上訴人之社務會議議決，於七十六年十一月九日函覆上訴人，
          同意上訴人「按月攤還新台幣伍仟元清償本息，迄全部清償完畢。」，上
          訴人同意接受該項決議，乃自七十六年十二月起，以按期支付五千元之方
          式，償還其前所積欠之借款本息，迄至八十一年三月三十一日，上訴人依
          此方式共已支付三十六期之本息（其中主要係支付利息部分），合計共十
          八萬元予被上訴人。對於上訴人繳來之還款，被上訴人係依民法第三百二
          十三條前段規定所示原則；「清償人所提出之給付，應先抵充費用，次充
          利息，次充原本」，開始依序將上訴人支付之金額，先期用以抵償費用，
          其次將其餘額抵充當期應付；若有賸餘，再充原本。據此被上訴人之處理
          方式，如下：
      １、費用：二百二十五，作為聲請法院裁定費用。
      ２、各期利息總和； 十七萬六千一百五十元。
      ３、各期被抵充本金之總和；三千六百二十五元。
          故迄至八十一年三月三十一日，上訴人尚欠被上訴人之本金餘額，為二十
          九萬六千三百七十五元。
    （二）嗣於八十一年四月間，上訴人再度前來，要求被上訴人同意更為優惠之清
          償條件，即要求被上訴人同意爾後由上訴人所提出之還款金額，應優先充
          抵借款本金，被上訴人迫於無奈，乃同意之。其後，上訴人乃先後於八十
          一年五月十九日，同年十二月七日，共二次，分別匯交被上訴人各一十萬
          元及九萬元之款項，要求被上訴人同意以該二筆金額優先抵償借款本金，
          被上訴人亦依約同意悉數將之與當時應付未付之本金二十九萬六千三百七
          十五元，直接加以抵充。抵充之後，上訴人尚有本金餘額一十萬六千三百
          七十五元整，尚未清償。然而自此之後，即自八十一年十二月七日之後，
          上訴人即停止支付分毫予被上訴人，是本件消費借貸之借款本金，自尚有
          新台幣一十萬六千三百七十五元整之金額為未償餘額，而應判令上訴人給
          付。
    （三）另關於上訴人曾向被上訴人提出請求「優免上訴人本息及違約金」乙節，
          被上訴人為此雖曾經於八十一年十二月三十一日之社務會議通過如下決議
          ：「（上訴人）本金尚欠新台幣一○六、三七五元，准予文到三個月內清
          償，另自八十一年三月三十一日起之利息及違約金可優免。」等語，惟於
          被上訴人函復上訴人如上意旨之後，上訴人並未依照被上訴人同意之條件
          （還款期限及還款方式），於期限內辦理清償動作。以致迄今，上訴人仍
          有未清償之本金餘額十萬零六千三百七十五元。查上訴人既未依照被上訴
          人所同意條件，於限期三個月內清償本金，則被上訴人同意之優免條件，
          實即因之無法成就，是上訴人自不得享有被上訴人所曾同意之「自八十一
          年三月三十一日起（本金十萬零六千三百七十五元）利息及違約金可優免
          」之讓步利益，是乃當然之解。
    （四）又上訴人屢以被上訴人之法定代理人乙○○先生，曾於八十一年四月間應
          允意旨，即渠只需再清償二十萬元即可結清全數借款云云抗辯，更屬無據
          。蓋被上訴人（金門信用合作社）關於貸款業務之辦理，向來皆以理事會
          決議行之，採用「集體決策」模式辦理，而殊無可能由被上訴人之法定代
          理人一人即可獨自同意。是被上訴人之法定代理人既無權限、且衡諸常情
          ，亦無可能向上訴人承諾如上之還款條件（按：被上訴人迄八十一年三月
          底尚積欠二十九萬六千三百七十五元之借款本金，已如前述），且此節業
          經證人乙○○先生於原審九十年三月二十三日調查時，到庭結證述明綦詳
          ，足見上訴人上訴意旨所辯，純係其為圖脫免還款責任之片面之詞，確屬
          無據。至於上訴人於其上訴書狀內提出由被上訴人職員林禮智先生（業已
          亡故）具名發出之八十一年九月二十九日信函，並據其內容主張乙○○先
          生曾允諾系爭借貸僅只要再償還二十萬元，即事同意結清云云，經查非屬
          事實，蓋稽諸信函內容所載：「蔡先生（即上訴人之夫丙○○先生）於今
          年四月份返金，洽談還款事宜」，所指實係前第三點中所述，上訴人於八
          十一年四月間向被上訴人請求其稍後提出之給付金額，應優先充抵借款「
          本金」乙節，惟上訴人竟將之曲解為乙○○先生曾同意其再付二十萬元即
          可結案之意，萬屬無理。且自上開信函內容另謂：「…於五月份匯來款項
          壹拾萬元正，餘款至今也將近半年，未見蔡先生再匯款來…」等語以觀，
          既不足以證明上訴人所片面宣稱乙○○先生曾承諾上訴人再付二十萬元即
          結清本案云云屬實，且適為被上訴人償還款項確有遲延拖繳之情之明證。
          又上訴人雖復提出「郵局存證信函」乙份，惟查該等信函內容為上訴人單
          方面所擬撰寄發，自不足為證，誠不待言。
    （五）另按上訴人就本案借款所開立之本票其上併就系爭借款之利息，約明：「
          逾期六個月以內，照約定利率加違約金百分之十計付，逾期超過六個月照
          約定利率加違約金百分之二十計付。」是，上訴人尚應就本案借款本金逾
          期未清償部分，依上述約定，加計違約金，要無疑義。基此，因上訴人於
          八十一年三月三十一日後，即未再依約定方式給付，從而被上訴人自得於
          本案上訴答辯聲明中，主張上訴人應自八十一年三月三十一日為起算日，
          向被上訴人依上述約定標準支付違約金。
三、證據：援用第一審所提證據。
    理    由
一、本件被上訴人起訴主張：上訴人於七十二年十月十四日與被上訴人簽訂「約定書
    」，作為雙方資金借貸往來關係之準據。嗣上訴人於七十五年八月二十二日向被
    上訴人辦理無擔保借款三十萬元，約定上訴人應於七十六年八月二十二日清償，
    利息則按月依年利率百分之九點二五計付，若有逾期未清償者，其逾期在六個月
    以內者，按上開利率百分之十加付違約金；逾期超過六個月者，其超過六個月部
    份，按上開利率加計百分之二十計付違約金，詎上訴人除未按期繳息外，屆期且
    未清償本金。嗣經被上訴人允其自七十六年十二月起，按月攤還本息五千元至本
    件債務全部清償完畢，迄八十一年三月三十一日止，上訴人共支付十八萬元，經
    被上訴人抵充費用、利息及部分本金後，上訴人尚積欠被上訴人本金二十九萬六
    千三百七十五元。因上訴人於八十一年五月間，要求被上訴人將其所清償之款項
    ，優先抵充借款本金，經被上訴人同意，上訴人乃先後於八十一年五月十九日、
    同年十二月七日，分別給付被上訴人十萬元及九萬元，經被上訴人抵充當時未付
    之本金二十九萬六千三百七十五元後，上訴人仍有十萬六千三百七十五元之本金
    尚未清償，爰本於消費借貸之法律關係，請求上訴人給付被上訴人十萬六千三百
    七十五元及自八十一年三月三十一日起至清償日，按年息百分之九點二五計算之
    利息，及其逾期在六個月以內者，按上開利率百分之十加付違約金；逾期超過六
    個月者，其超過六個月部份，按上開利率加計百分之二十計付違約金。上訴人則
    以：本件借款依被上訴人法定代理人乙○○與上訴人於八十一年四月間之約定，
    於上訴人再清償二十萬元即已結清，而上訴人已依約已清償，合計迄八十一年十
    二月七日止，上訴人已繳納三十七萬元之本息，是本件借款已經上訴人清償完畢
    ，被上訴人請求，並無理由云云，資為抗辯。
二、被上訴人主張，上訴人於七十二年十月十四日與被上訴人簽訂「約定書」，作為
    雙方資金借貸往來關係之準據。嗣上訴人於七十五年八月二十二日向被上訴人辦
    理無擔保借款三十萬元，約定上訴人應於七十六年八月二十二日清償，利息則按
    月依年利率百分之九點二五計付，若有逾期未清償者，其逾期在六個月以內者，
    按上開利率百分之十加付違約金；逾期超過六個月者，其超過六個月部份，按上
    開利率加計百分之二十計付違約金，詎上訴人除未按期繳息外，屆期且未清償本
    金。嗣經被上訴人允其自七十六年十二月起，按月攤還本息五千元至本件債務全
    部清償完畢，迄八十一年三月三十一日止，上訴人共支付十八萬元，經被上訴人
    抵充費用、利息及部分本金後，上訴人尚積欠被上訴人本金二十九萬六千三百七
    十五元；上訴人嗣於八十一年五月十九日、同年十二月七日，分別再給付被上訴
    人十萬元及九萬元等事實，業為上訴人所不爭執，並有約定書、本票、支出傳票
    、放款帳卡、還款明細表、查詢單等件影本附於原審可稽，自堪信為真實。
三、被上訴人另主張上訴人於八十一年五月十九日、同年十二月七日，分別給付被上
    訴人之十萬元及九萬元，經抵充上述積欠之二十九萬六千三百七十五元本金後，
    上訴人尚積欠被上訴人十萬零六千三百七十五元之本金及自八十一年三月三十一
    日起之利息及違約金之事實，則為上訴人所否認，辯稱：上訴人於八十一年四月
    間曾與被上訴人法定代理人乙○○協議，上訴人只要再給付二十萬元，本件借款
    即已結清云云。是本件爭點厥在兩造是否於八十一年四月間，就上訴人尚積欠之
    二十九萬六千三百七十五元本金及利息，曾約定上訴人僅要再還款二十萬元，即
    認業已清償完畢。
四、按當事人主張有利於己之事實者，其事實負有舉證之責任，民事訴訟法第二百七
    十七條定有明文。本件被上訴人否認伊法定代理人乙○○與上訴人曾有上述再清
    償二十萬元即結清本件債務之約定，依上開法律規定，自應由上訴人證明兩造有
    此約定。雖上訴人提出被上訴人職員林禮智於八十一年九月二十九日寄與上訴人
    之夫丙○○信函及上訴人寄與被上訴人之存證信函影本各一件為證。然查：
    （一）觀諸上述被上訴人職員信函內容所載：「蔡先生於今年四月份返臺，洽談
          還款事，也於伍月份匯來款項壹拾萬元，餘款至今也將近半，未見蔡先生
          再匯款來，希望蔡先生接到此信時，能來電談或將款匯來，以便結此案：
          」等語，係催促上訴人還款，對於上訴人尚積欠被上訴人款項若干，並未
          言明為多少；更未言及上訴人積欠被上訴人之債務，雙方同意以二十萬元
          結清，是尚不足證兩造有約定本件借款以二十萬結清一事。
    （二）次查，上開存證信函，係上訴人製作，寄與被上訴人。其於存證信函內，
          固敘述兩造曾有上開再還二十萬元即結清本件債務一事，惟此僅係上訴人
          片面之詞，由該存證信函中，並看不出兩造就其所述內容業已達成協議，
          故亦無足為有利上訴人之認定。
    （三）此外，上訴人又未舉出其他證據，足資證明兩造確有上開約定；而被上訴
          人法定代理人乙○○復於原審到庭結證：「我當時沒答應被告（即上訴人
          ）在（應為再之誤寫）清償二十萬元即可，且我也無此權限。」等情明確
          （見原審卷第五十五頁），是上訴人前開抗辯，即無足採信。又原審當庭
          且曾令上訴人訴訟代理人就乙○○上開證詞表示意見，已經其訴訟代理人
          表示：「乙○○確實有答應我餘款即結清所有債務，其餘沒有意見。」等
          語（見原審卷第五十六頁），是上訴人聲請再傳訊乙○○到庭對質，核無
          必要，併敘明之。
五、上訴人前開抗辯既不足採，則被上訴人主張上訴人於八十一年五月十九日、同年
    十二月七日，分別給付被上訴人之十萬元及九萬元，經抵充計算至八十一年三月
    三十一日止尚積欠之二十九萬六千三百七十五元本金後，上訴人仍欠被上訴人十
    萬零六千三百七十五元之本金及自八十一年三月三十一日起之利息及違約金之事
    實，即堪信為真實。至被上訴人於七十六年十一月九日（七六）金信業字第一一
    六號函固載：「違約金部分同意全數優免。」惟此僅足認被上訴人拋棄七十六年
    十二月前，上訴人逾期給付利息所產生之違約金之請求權，尚無從包括上訴人嗣
    自八十一年三月三十一日遲延給付而生之違約金。再被上訴人於八十一年十二月
    三十一日雖曾經其社務會議議決通過上訴人於八十一年十二月七日申請本息及違
    約金優免案，並於八十二年一月八日致函被告，其中說明一略以：本金尚欠十萬
    六千三百七十五元，准予文到三個月內清償，另自八十一年三月三十一日起之利
    息及違約金可優免等語，有該函附於原審卷可按（見該卷第七十四頁），惟上訴
    人既未依限於三個月內清償本金餘額十萬六千三百七十五元，則上開優免條件因
    未成就，是上訴人自不得享有自八十一年三月三十一日起利息及違約金優免讓步
    之利益。
六、綜上所述，上訴人迄八十一年三月三十一日止，積欠被上訴人二十九萬六千三百
    七十五元，嗣經被上訴人再清償十九萬元之本金，尚有十萬六千三百七十五元之
    本金、利息及違約金未獲清償；上訴人又未能舉證證明本件債務業已清償完畢。
    從而，被上訴人本於消費借貸之法律關係，訴請上訴人給付被上訴人十萬六千三
    百七十五元及自八十一年三月三十一日起至清償日，按年息百分之九點二五計算
    之利息，及其逾期在六個月以內者，按上開利率百分之十加付違約金；逾期超過
    六個月者，其超過六個月部份，按上開利率加計百分之二十計付違約金，為有理
    由，應予准許。原審判命上訴人如數給付，並依被上訴人聲請宣告假執行，於法
    並無不合。上訴意旨指摘原判決不當，求予廢棄改判，為無理由，應予駁回其上
    訴。
七、據上論結，本件上訴為無理由，依民事訴訟法第四百三十六條之一第三項、第四
    百四十九條第一項、第七十八條，判決如主文。
中      華      民      國    九十      年      八      月    二十九    日
                                            臺灣板橋地方法院民事第三庭
~B審判長法  官  游婷麟
~B      法  官  李昭融
~B      法  官  林玫君
右正本證明與原本無異
本件不得上訴
中      華      民      國    九十      年      八      月    二十九    日
~B      法院書記官  馬文慶


司法院資訊處製作；財團法人民間司法改革基金會備份。
